【裁判字號】    88,訴,2381
【裁判日期】    891018
【裁判案由】    妨害自由
【裁判全文】
臺灣臺中地方法院刑事判決                        八十八年度訴字第二三八一號
    公  訴  人  臺灣台中地方法院檢察署檢察官
    被      告  乙○○
    選任辯護人  葉涵德
    被      告  丁○○
                戊○○
右列被告因妨害自由案件，經檢察官提起公訴（八十八年度偵字第九一二一號、八十
八年度偵字第一四四六五號），本院判決如左：
    主  文
乙○○、丁○○、戊○○共同以非法方法，剝奪人之行動自由，各處罰金參仟元，如
易罰勞役，均以參佰元折算壹日。
    事  實
一、緣乙○○於民國（下同）八十八年一月十三日經由甲○○之仲介，以新台幣（下
    同）一千零八十萬元之代價，購得丙○所有，座落台中市○區○○○段第二七之
    二六地號、第二八之二三地號、第一八七之四一地號土地及其上房屋門牌號碼台
    中市○○路五七○巷二號，並約定於乙○○支付訂金一萬元後即辦理房屋土地過
    戶事宜，該房地之銀行貸款及利息、增值稅等則由乙○○承受。然簽約後，乙○○發現該房屋已為銀行申請法院查封，且現有他人居住使用，產權不清，復經他
    人告知買受該房地之風險過高，因而心生不滿，認仲介人甲○○有所隱瞞，未善
    盡告知之責，遂於八十八年三月二十日，約同友人戊○○，戊○○再帶同丁○○
    ，同至台中市○○路○段八十二號屋主丙○及其夫洪隆裕之住處，欲邀集甲○○
    、代書己○○等人到場說明，並由乙○○以上開房地欲轉售予戊○○為由，要求
    洪隆裕將甲○○約往該處，嗣甲○○於同日下午二時三十分許抵達上址後，丁○○、戊○○二人即詢問甲○○究竟房屋要多少錢才能辦理過戶，待甲○○說明後
    ，戊○○即以甲○○所說與乙○○所說情形不符為由斥責甲○○，乙○○並以「
    今天如不解釋清楚，不能離開」等詞威嚇甲○○，甲○○認戊○○並無購屋真意
    ，即欲離去，乙○○、丁○○、戊○○三人即基於共同之犯意聯絡，並基於單一
    接續之意，由乙○○、丁○○二人出手強拉甲○○之手臂阻止其離去，先後拉回
    三、四次，喝令甲○○於該處等候己○○前來，而以此非法方法剝奪甲○○之行
    動自由，嗣經甲○○打電話報警，迄警方據報於同日下午三時十分許前來處理，
    共計四十餘分鐘。
二、案經甲○○訴由台中市警察局第四分局報請台灣台中地方法院檢察署檢察官偵查
    起訴。
    理  由
一、訊據被告乙○○、戊○○、丁○○三人均坦承有於右揭時地因房屋買賣事宜與甲○○爭論之事實，乙○○、丁○○並坦承有出手將告訴人甲○○拉住，不讓其離
    開之事實不諱，惟均矢口否認有何妨害自由之犯行，乙○○辯稱：因為我發現房
    子有問題，希望請代書來寫清楚。拉住甲○○是要請他留下，等代書來一起討論
    等語。被告戊○○則辯稱：我是聽乙○○說可投資買房子，才去現場了解，是乙○○與甲○○起爭執，我在旁邊並未動手，此事與我無關云云；被告丁○○則辯
    稱：我只是陪戊○○去看房子，甲○○與乙○○起爭執欲離去，是乙○○請我攔
    住甲○○，我有拉他一下叫他等一下等語。經查：
    (1)右揭犯罪事實，業據告訴人甲○○於警訊、偵查及本院調查時到庭指訴綦詳，
      核與証人洪隆裕於警訊、偵查及本院調查時証述之情節相符，而告訴人因被告
      乙○○、丁○○之拉扯，致其受有左臂紅腫瘀腫、抓痕多處之傷害，亦有林森
      醫院八十八年三月二十一日之診斷証明書一份在卷可稽。
    (2)雖被告乙○○辯稱留下告訴人是要等代書來，且該處為洪隆裕開設之檳櫛攤，
      為公共場所，告訴人仍可自由打電話、來回走動叫罵，並無妨害自由之意云云
      ，而証人即代書己○○於本院調查時亦到庭証稱：當天中午乙○○有打電話給
      我，叫我下午過去，我當時人在埔里，稱會儘量趕趕看，趕到現場，警察都已
      經在那裡了等語，是被告所稱有邀同代書前來乙節固屬非虛。惟按刑法第三百
      零二條第一項之妨害自由罪，以私行拘禁或以其他非法方法，剝奪人之行動自
      由為已足，不以動機或目的之不法，為該罪之特別要件，是以動機或目的之正
      當，亦不能為阻卻違法事由之一。且所謂「剝奪」，乃以強制或非其所自願之
      方法，使之喪失之意，如拘束妨礙他人身體，使之行動不得自由，即屬剝奪人
      之行動自由，非謂將被害人加以束縛或令其動彈不得，始得謂為妨害自由。本
      案告訴人於與被告爭論，並查覺現場氣氛有異時，即有意先行離去，然為被告
      等出手拉回，違背告訴人之意願而將之強行留置於現場達四十餘分鐘，客觀上
      難謂無剝奪告訴人之行動自由，而被告等於主觀上亦有籍此限制告訴人行動不
      讓其離去之意，即已該當於妨害自由罪之構成要件，應屬無疑，即難以被告上
      開辯稱是要等代書來及現場為公開場所，告訴人仍可自由打電話、來回走動等
      節即得卸免其責。
    (3)又雖戊○○辯稱伊是要到該處看房子可否投資，及丁○○辯稱伊是隨同戊○○
      一起去看看的云云，然據被告乙○○所供，當天係因伊發現該房地已被法院查
      封，產權不清，因此約來屋主、代書、甲○○要講解除契約的事等語，則其既
      已發現該房地有問題，且當天主要目的在於解除契約，衡情其豈有再邀約友人
      戊○○投資該房地之理？且被告江志虎當天原係藉口該房地是要轉售予戊○○
      ，請洪隆裕邀約甲○○前來，此業據告訴人甲○○與証人洪隆裕一致供明在卷
      ，亦與戊○○辯稱：是乙○○叫我過去投資買房子，乙○○稱該房屋有四層，
      一、二層樓可供他自己使用，三、四樓可供我做辦公室、住家使用，而且我只
      須出資一百萬元即可等語不符（見八十八年度偵字第一四四六五號卷第二十六
      頁反面、本院八十九年二月二十四日訊問筆錄）。再者，告訴人甲○○到場說
      明後，戊○○旋即表示告訴人與乙○○所說情形不符，並怒斥告訴人等情，業
      據告訴人狀載甚明，而乙○○表明不讓告訴人離去後，並由與戊○○同往之丁○○出手攔阻告訴人使之不得離去，則果若戊○○僅係單純欲投資或購買該房
      地，其何必斥責告訴人，且與其前往之丁○○又何以聽從乙○○而攔阻告訴人
      ？顯見渠所謂投資或購買房屋一事應屬虛幌，二人實係受乙○○之邀前往助勢
      甚明。則由被告戊○○陪同前往，並出口喝斥告訴人，乙○○、丁○○出手強
      拉告訴人時，亦未加以勸阻，且始終在場助勢等情觀之，渠與被告乙○○、丁○○三人間，就上開妨害自由之犯行，顯具有犯意聯絡及行為分擔，即為共犯
      ，實難以其未動手強拉告訴人乙節而卸免其責。
    (4)是事証明確，被告三人右揭犯行，均堪予認定。
二、核被告乙○○、丁○○、戊○○三人所為，均係犯刑法第三百零二條第一項之以
    非法方法剝奪他人行動自由罪。被告乙○○、丁○○多次出手強拉告訴人，係基
    於同一妨害自由之意接續為之，僅論以一妨害自由罪。其三人就上開犯行，具有
    犯意聯絡及行為分擔，均為共同正犯。又雖被告等強行拉回告訴人，致告訴人受
    有左臂紅腫瘀腫、抓痕多處之輕微傷害，惟此乃被告等施強暴之當然結果，尚難
    認被告等另有傷害之故意，即難認有傷害之犯行，只成立上開以非法方法剝奪他
    人行動自由罪，附此敘明。爰審酌被告乙○○因認其所購買之房地有問題，始邀
    約戊○○、丁○○前往理論，留置告訴人之目的在於等侯代書前來協商解除契約
    問題，動機單純，暨其犯罪之方法、手段，尚未對告訴人造成重大傷害，情節尚
    屬輕徵等一切情狀，量處如主文所示之刑，並均諭知易服勞役之折算標準。
據上論結，應依刑事訴訟法第二百九十九條第一項前段，刑法第二十八條、第三百零
二條第一項、第四十二條第二項，罰金罰鍰提高標準條例第一條前段、第二條，判決
如主文。
中      華      民      國     八十九     年     十     月     十八     日
                                臺灣臺中地方法院刑事第二庭
                                  法  官  吳  幸  芬
右正本證明與原本無異。
如不服本判決，應於判決送達後十日內向本院提出上訴狀（應附繕本），上訴於臺灣
高等法院臺中分院。
                                  書記官
中      華      民      國     八十九     年     十     月     二十     日
刑法第三百零二條
私行拘禁或以其他非法方法，剝奪人之行動自由者，處五年以下有期徒刑、拘役或三
百元以下罰金。
因而致人於死者，處無期徒刑或七年以上有期徒刑，致重傷者，處三年以上十年以下
有期徒刑。
第一項之未遂犯罰之。


司法院資訊處製作；財團法人民間司法改革基金會備份。
